臺灣高等法院民事判決 
110年度重上字第544號
上  訴  人  阿爾砝形象國際有限公司

法定代理人  楊翊甄  
訴訟代理人  林紹源律師
            李慧君律師
被  上訴人  台灣富士軟片資訊股份有限公司（原名台灣富士全
              錄股份有限公司）

法定代理人  勝田明典
訴訟代理人  楊代華律師
            朱百強律師
            李昆晃律師
上列當事人間請求給付工程款事件，上訴人對於中華民國110年4
月30日臺灣臺北地方法院108年度建字第241號第一審判決提起上
訴，本院於111年6月7日言詞辯論終結，判決如下：
    主      文
上訴駁回。
第二審訴訟費用由上訴人負擔。
    事實及理由
一、上訴人主張：訴外人臺北市政府工務局新建工程處（下稱新
    工處）招標「臺北市中正區公所及戶政事務所華山市場辦公
    室裝修工程及搬遷案」（下稱系爭工程），被上訴人於民國
    105年間得標，並授權事業裝修部總經理曾世榮於105年5至1
    0月間代表被上訴人，與伊口頭成立承攬契約，以總價新臺
    幣（下同）4900萬元將系爭工程轉包予伊施作（下稱系爭契
    約）。伊如期完工，系爭工程亦在107年間驗收完畢，然被
    上訴人僅給付2100萬元，尚餘2800萬元未付。縱使曾世榮並
    非被上訴人總經理，被上訴人確已授權曾世榮與伊成立系爭
    契約，否則亦構成表見代理，應給付承攬報酬。倘兩造並未
    成立系爭契約，被上訴人享受伊完工效果，遂向新工處領取
    工程款，自屬無法律上原因受有利益並致伊受損，應返還利
    益2800萬元。爰先位依民法第490條第1項、第505條第1項，
    備位依民法第179條之規定，訴請：被上訴人應給付上訴人2
    800萬元，及自支付命令送達翌日起至清償日止按年息5%計
    算之利息。並願供擔保請准宣告假執行等語。
二、被上訴人則以：伊標得系爭工程，嗣委由曾世榮擔任負責人
    之訴外人墨田室內裝修股份有限公司、德林營造有限公司（
　　下分稱墨田公司、德林公司）施作，伊也支付工程款予上開
    公司。曾世榮並非伊總經理或員工，伊並未授權曾世榮與上
    訴人成立承攬契約，更無表見代理情事，故無須支付承攬報
    酬予上訴人。伊受領墨田等公司完工效果，於法有據，並非
    不當得利等語，資為抗辯。
三、原審為上訴人全部敗訴之判決，並駁回其假執行之聲請。上
    訴人提起上訴並聲明：㈠原判決廢棄；㈡被上訴人應給付上訴
    人2800萬元，及自支付命令送達翌日起至清償日止按年息5%
    計算之利息；㈢願供擔保請准宣告假執行。被上訴人答辯聲
    明：㈠上訴駁回；㈡如受不利判決，願供擔保請准宣告免為假
    執行。
四、兩造不爭執事項：（見本院卷㈡第119頁筆錄）
  ㈠被上訴人於105年10月24日標得新工處所發包「臺北市中正區
    公所及戶政事務所華山市場辦公室裝修工程及搬遷案」（
　　即系爭工程），嗣已竣工並驗收完畢。（見促字卷第11-15
    頁決標公告、原審卷㈠第83-171頁詳細價目表、卷㈡第483-49
    7頁政府採購契約書與變更契約書、第499-515頁估驗計價單
    、竣工圖）。
　㈡曾世榮為墨田公司、德林公司負責人（見原審卷㈠第259-261
    頁公司登記資料）。
五、本件爭點為：㈠被上訴人是否將系爭工程發包予上訴人？㈡被
    上訴人就曾世榮行為，是否負表見代理責任？㈢上訴人得否
    請求被上訴人支付2800萬元？茲就兩造論點分述如下。
六、關於被上訴人是否將系爭工程發包予上訴人方面：
　㈠按「當事人主張有利於己之事實者，就其事實有舉證之責任
    」，民事訴訟法第277條前段定有明文。次按主張法律關係
    存在之當事人，須就該法律關係發生所須具備之特別要件，
    負舉證之責任（最高法院48年台上字第887號判例意旨參照
    ）。
　㈡上訴人主張曾世榮為被上訴人總經理，於105年5至10月間，
    代表被上訴人與其口頭成立系爭契約云云（見本院卷㈡第25-
    27頁）。被上訴人則否認曾世榮為其總經理或員工，辯稱兩
    造並無契約關係云云（見同卷第87-88頁）。經查：
　　⑴上訴人所提出曾世榮名片1張，其上記載曾世榮職務為「
　　　事業裝修部總經理」、「台灣富士全錄股份有限公司…」
　　　、「台北市○○○路00號6樓」等項（見原審卷㈠第497頁名片
      ）。惟被上訴人否認曾世榮曾經任職，並稱公司並未設置
      事業裝修部，104年9月至106年5月總經理均為小林雅春，
      地址為「台北市○○○路00號7樓」，名片地址則是103年10
      月22日廢止之北市區分公司地址（見本院卷㈠第281頁、卷
      ㈡第92頁），並舉公司登記資料為證（見本院卷㈠第99頁、
      卷㈡第108-112頁），經核相符；足見該名片有諸多錯誤，
      難信為真正。其次，名片記載曾世榮職務與單位為「事業
      裝修部總經理」；衡諸常情，總經理係統合管理公司各個
      部門業務，應不致於限定其管轄單位為「事業裝修部」，
      是上訴人雖收受前開名片，尚不致產生曾世榮係被上訴人
      總經理之聯想，亦難認據此認定被上訴人授權曾世榮與上
      訴人訂立系爭契約。〔曾世榮經原審通知，未於109年10月
      30日庭期出庭（見原審卷㈢第65頁報到單
　　　）。前於108年6月19日出境，迄今仍未返國（見本院卷㈠
      第469-474頁入出境資料與戶籍資料），致本院無從通知
      到庭作證，併予說明〕。
　　⑵其次，上訴人主張曾世榮於105年5至10月間，持詳細價目
      表與其實質負責人謝玉璿討論後，代表被上訴人口頭訂立
      總價高達4900萬元系爭契約，並舉詳細價目表為證（見本
      院卷㈠第157-159頁，原審卷㈠第83-171頁）。經核，詳細
      價目表並無被上訴人公司大小章，已難憑空推論此係被上
      訴人要約資料。再者，上訴人既收受詳細價目表，如與曾
      世榮口頭達成與被上訴人訂立承攬契約合意，在合意同時
      應會要求曾世榮於詳細價目表以被上訴人總經理名義簽認
      ；則其捨此不為，實與一般交涉過程不符。再依估驗計價
      單所示，系爭工程工期為106年2月20日，嗣新工處於106
      年5月30日完成估驗（見原審卷㈡第499頁），則自105年10
      月訂約至106年2月20日驗收，長達數月，上訴人並在106
      年3月兩度請得非被上訴人名義出具之工程款支票或匯款
      ，及開立非被上訴人名義之發票（詳後述），竟未要求曾
      世榮就總額4900萬元之承攬工作補定書面契約，亦與常情
      不符；自均難為有利於上訴人之認定。
　　⑶謝玉璿於原審109年10月30日庭期結證稱：「（問：提示原
      證12，證人與曾世榮認識時，曾世榮是否有給你看過名片
      ？是否為原證12的名片？）有，是，右上方的名片」、
　　　「（問：曾世榮找你做彰化地院工程時，是否有告訴你是
      哪家公司得標？哪家公司發包給你做？）曾世榮跟我說是
      台灣富士全錄公司得標，曾世榮拿台灣富士全錄公司事業
      部總經理的名片給我，就我的認知，曾世榮拿台灣富士全
      錄公司的名片跟我交換，他要發包給我做，我當然認知上
      是台灣富士全錄公司發包」、「（問：曾世榮找你做華山
      市場裝修及搬遷工程時是否有告訴你何公司得標？何公司
      發包給你做？）他沒有跟我說哪家公司得標，但是他說我
      又拿到一個案子，叫華山市場，很趕，你可不可以幫我，
      我當然認為他是台灣富士全錄公司的總經理」、「（問：
      方才原告訴代請求提示原證12曾世榮的名片，上面記載地
      址是敦化北路（指敦化北路88號6樓），證人有去過這個
      地址嗎？沒有。因為我們一定是打電話給曾世榮，他跟我
      約哪裡碰面我才過去那個地方，不會沒有約就跑去公司找
　　　」、「（問：所以曾世榮沒有約你到名片上所記載敦化北
      路的地址？）沒有」、「〔問：在華山市場案件中，曾世
      榮有沒有跟你說用哪家公司發包給你？（被上訴人訴代提
      出異議）〕曾世榮給我的資料都是台灣富士全錄公司得標
      的資料，叫我相信他，先進去做，合約他們會製作完我們
      再去用印」、「（問：證人方才證述『叫我相信他』，是相
      信什麼？）曾世榮是台灣富士全錄公司裝修事業部總經理
      」等語（見原審卷㈢第76-78頁筆錄）。依謝玉璿所陳，純
      係依曾世榮名片而推測曾世榮代表被上訴人發包系爭工程
      ，然該名片記載不實，已如前述，上訴人亦從未前往名片
      所載臺北市○○○路00號6樓地址與曾世榮洽公及確認。況且
      謝玉璿亦證稱：「（問：證人是否到過曾世榮的辦公室？
      是否曾經到過台灣富士全錄公司辦公處所？證人是否到過
      墨田公司辦公處所？）後來我們在追款的時候有去曾世榮
      辦公室，在民權東路，曾世榮有2個辦公室，1個在復興北
      路，1個在民權東路，復興北路的沒有招牌，民權東路辦
      公室一樓有招牌，上面寫的是墨田公司，復興北路的辦公
      室我也有去過，沒有招牌，為了要收華山工程的工程款，
      因為彰化地院的工程款是透過中華電信，收得很順，沒有
      追款的問題，所以我很信任曾世榮，這是在彰化地院的時
      候。我沒有到過台灣富士全錄公司的辦公室」等語（見同
      卷第73頁筆錄），是謝玉璿並未前去曾世榮名片所載地址
      （臺北市○○○路00號6樓）追索工程款，而是前往曾世榮位
      於民權東路辦公室，並在該處看到墨田公司招牌，顯見其
      已知悉曾世榮在墨田公司任職，並未受曾世榮名片所影響
      。
　　⑷再者，上訴人主張其依曾世榮指示而開立面額2100萬元發
      票，被上訴人也在106年3月6日滙款500萬元，同年月16日
      交付面額共1600萬元支票6張，已支付2100萬元工程款云
      云（見本院卷㈠第163-165頁，原審卷㈠第173頁銀行帳戶紀
      錄、第175-177頁支票影本）。然而，上開滙款與支票均
      為德林公司名義，且上訴人自承發票抬頭均為墨田公司（
      見本院卷㈠第165頁），自形式觀之，已難認系爭契約
　　　報酬與發票與被上訴人有何關係。上訴人雖稱發票抬頭係
      依曾世榮指示而填寫墨田公司，但是迄未證明曾世榮如此
      指示；衡諸常情，縱使曾世榮如此指示，上訴人基於自身
      帳務正確性與權益保障之需求，仍應按照契約開立發票予
　　　予被上訴人。是均難認曾世榮代表被上訴人與上訴人訂立
      系爭契約。
　　⑸上訴人固然主張被上訴人於107年2月25日發函要求其就系
      爭工程進行保固、修繕云云（見本院卷㈡第33-35頁）；被
      上訴人則否認前開公文之真正（見同卷第97-98頁）。經
      查，上訴人所舉公文記載被上訴人地址為「台北市○○區○○
      ○路0段000巷00弄0號1樓（見原審卷㈠第499頁）
　　　，顯與被上訴人登記地址「臺北市○○區○○○路00號7樓」不
      符（見本院卷㈡第107-111頁公司登記資料），亦與曾世榮
      名片所載地址「臺北市○○○路00號6樓」不符原審卷㈠第497
      頁）。再者，被上訴人於107年2月間法定代理人為中神隆
      司（見原審卷㈡第537頁公司登記資料）
　　　，上開公文竟記載法定代理人為小林雅春；可知107年2月
      25日公文有諸多錯誤或不符資料情事，自難採為有利上訴
      人之認定。至於上訴人仍聲請就107年2月25日公文之被上
      訴人公司章，與被上訴人105年11月17日公文、新工處契
      約書或契約變更書、結算資料等文件（見原審卷㈡第373頁
      公文、同卷第483-515頁契約書等文件）之被上訴人公司
      章進行比對；因上開107年2月25日文件有諸多不實之處 
      ，已如前述，核無再調查之必要，附此說明。
　　⑹上訴人又稱曾世榮擔任墨田公司負責人，無礙於擔任被上
      訴人總經理，外人無從得知被上訴人與墨田公司是否為關
      係企業云云（見本院卷㈡第120頁筆錄）。惟被上訴人資本
      額逾1億2000萬元（見同卷第107-111頁公司登記資料）
　　　，屬於資產雄厚之企業，總經理如兼任關係企業重要職位
　　　，常於名片記載各項兼職；但曾世榮名片並未記載墨田公
      司相關職務。其次，曾世榮辦公室僅有墨田公司招牌，既
      如前述，上訴人應可推知曾世榮僅負責墨田公司，不致產
      生其兼任被上訴人總經理之印象，上訴人之主張亦無可採
      。
　　⑺況且，上訴人於107年11月27日支付命命聲請狀係主張：「
      …相對人事業裝修部總經理曾世榮將系爭工程先以口頭約
      定以新台幣4900萬元轉包予聲請人施作，將另行以他公司
      墨田室內裝修股份有限公司具名與聲請人簽訂本工程合約
      ，…」（見促字卷第7頁），附件即上訴人107年5月22日存
      證信函（寄件人為上訴人、收件人為被上訴人與墨田公司
      ）另稱：「主旨：請文到10日內出面處理未結工程款。說
      明：緣台灣富士全錄公司、墨田室內裝修公司將『台北市
      中正區公所華山辦公室裝修及搬遷工程』之裝修工程委請
      本公司承做，…」（見促字卷第19-21頁）。是上訴人先於
      107年5月存證信函主張被上訴人與墨田公司共同將系爭工
      程委請其施作，嗣於同年月11月聲請狀改稱曾世榮言明將
      以墨田公司名義與上訴人簽立工程合約；則其於訴訟中再
      改稱曾世榮係以被上訴人名義與其締約，顯與前開主張不
      符，復無合理說明，實無可信。
　　⑻是上訴人主張曾世榮為被上訴人總經理，前於105年5至10
      月間代表被上訴人，口頭與其成立總價4900萬之系爭契約
      ，委由其施作系爭工程一節；尚無可採。
　㈢再者，被上訴人已將系爭工程發包予墨田公司、德林公司施
    作，也支付相關工程款，此有工程契約書、進貨單、發票、
    付款憑證為證（見原審卷㈠第323-354頁），堪認被上訴人確
    將系爭工程交由墨田與德林公司施作。至於上訴人認前開契
    約係通謀虛偽意思表示，並稱被上訴人就每件標案均向曾世
    榮收取約1%過水費，足見上述轉包並非真正云云（見本院卷
    ㈡第73-75頁）；然而，被上訴人前經理徐明甄於108年6月19
    日在調查局詢問時，雖然表示被上訴人向曾世榮收取一定金
    額或1%過水費等語（見本院卷㈠第439、461、463頁筆錄），
    但徐明甄逐一列舉涉及過水費之標案，系爭工程並不在其中
    （見同卷第429-467頁筆錄），是上訴人遽稱此為被上訴人
    與墨田等公司通謀虛偽意思表示云云，尚嫌無據。至於上述
    契約是否違反政府採購法等規定，核與通謀虛偽意思表示之
    爭點無涉，自難據此推論被上訴人實未將系爭工程發包予墨
    田等公司。有關徐明甄於前述調查訊問時供述曾世榮有1個
    被上訴人投標專用章云云（見本院卷㈠第437頁、原審卷㈢第1
    85頁）；由於上訴人所稱洽談系爭契約過程，曾世榮並未提
    供被上訴人印章做為取信之用，是徐明甄此部分供詞仍與本
    件無涉。
　㈣上訴人另舉鄭仁人（現場施工人員）與謝玉璿間106年3月5日
    至107年4月13日間10餘次對話為證（見本院卷㈡第39-73頁）
    。但是，鄭仁人僅於105年11月15日至17日由被上訴人為其
    投保勞保，扣除上開2日，自104年1月17日至107年4月30日
    均以墨田公司為雇主（見本院卷㈠第377-378頁勞保資料
　　）。是鄭仁人係以墨田公司員工與謝玉璿對話，談話雖中提
    及「曾總」等語，仍無從推論鄭仁人向謝玉璿表示曾世榮為
    被上訴人總經理（見本院卷㈡第39、45頁、卷㈠第323-325頁L
    ine截圖）。再者，前述對話並未提及兩造間存在承攬關係
    ，仍無從為有利上訴人之判斷。
　㈤綜上，上訴人主張曾世榮為被上訴人總經理，前於105年5至1
    0月間代表被上訴人，與其口頭成立系爭契約一節，並未舉
    證證明；自無可採。
七、關於被上訴人對於曾世榮行為，是否負表見代理責任方面：
    上訴人主張曾世榮具被上訴人總經理之外觀，被上訴人應負
    表見代理責任一節（見本院卷㈡第25-27、119頁）。經查：
　㈠上訴人主張在訂立系爭契約以前，被上訴人曾標得彰化地院
    工程，曾世榮並於105年3月間以被上訴人總經理身分出席協
    調會議，且被上訴人員工梁秉仁、宋君如、陳文生、陳建孝
　　、梁經緯亦出席協調會議，並舉曾世榮、陳建孝、梁經緯、
    梁秉仁、宋君如之名片、105年3月29日彰化地院工地施工協
    調會議記錄為證（見原審卷㈠第497、425-433頁）。惟被上
    訴人否認前開人員為其員工，且名片並非真正（見同卷第45
    2-453頁、第513頁）。其次，上開105年3月29日協調會紀錄
    雖記載曾世榮、謝宗宏分別為被上訴人總經理、副總經理，
    並以李瑞彬、梁秉仁、宋君如、張翠娟、梁經晨、柯艾吟、
    陳文生、陳建孝、梁經緯、趙訓英等人為被上訴人員工（見
    同卷第433頁）；嗣原審核對墨田公司、德林公司員工勞保
    投保資料，確認曾世榮、李瑞彬、梁秉仁、梁經晨、柯艾吟
    、陳文生、陳建孝、梁經緯、趙訓英為墨田公司員工，謝宗
    宏、宋君如、張翠娟則為德林公司員工，此為兩造所不爭執
    （見同卷第504-505頁筆錄），自難僅因曾世榮等人妄稱任
    職情節，即推論其為被上訴人總經理或員工。況且，上訴人
    實質負責人謝玉璿亦以被上訴人木作經理名義，出席該次協
    調會議，並簽名於會議簽到表（見同卷第433頁），益證彰
    化地院工程進行中，業主進行協調工作時，並未實質審查出
    席人員身分與職務；又上訴人並未以正確身分簽到，當不致
    於信賴其他出席廠商所表示身分與職務均屬正確。則上訴人
    援引前開105年3月29日會議紀錄、曾世榮等人名片，主張曾
    世榮具有被上訴人總經理之外觀云云（見原審卷㈠第491-493
    頁），洵非可信。
　㈡彰化地院工程資料並未查核工程人員身分，已如前述。至於
　　105年10月5日晚間，彰化地院院長紀文勝於彰化地院工程結
    案餐會中，介紹曾世榮身分為富士全錄總經理，曾世榮旋以
    富士全錄總經理身分致詞（見本院卷㈠第185-193頁譯文、截
    圖與光碟）。惟被上訴人陳明其承包彰化地院工程，業主彰
    化地院未必能區分施工人員是被上訴人或下包商，即使業主
    誤認曾世榮為其總經理，亦不得推論曾世榮具有此身分等語
    （見本院卷㈡第96、121頁）。查上開工程結案餐會資料應無
    確認出席者身分之效果。本院另審酌彰化地院工程與系爭工
    程無關，有關紀文勝基於何項資料認定曾世榮係被上訴人總
    經理，尚屬不明，復無資料顯示被上訴人得知曾世榮自稱總
    經理卻不為澄清。則上訴人僅憑前述紀文勝與曾世榮發言，
    遂認被上訴人應負表見代理責任一事，尚無可取。
　㈢再其次，謝玉璿於105年3月29日出席前開協調會議時，係以
    被上訴人木作經理名義簽到，已如前述；衡諸常情，曾世榮
    如擔任被上訴人總經理，本應當場就此異議。但是，曾世榮
    並未點明上訴人身分，反而容忍其參與會議全程，實與常情
    不符；謝玉璿對此應已產生一定程度疑慮。嗣曾世榮宣稱其
    為被上訴人總經理，於105年5月至10月間與上訴人洽商系爭
    工程事宜時，上訴人對於曾世榮之疑慮，應係抱持懷疑態度
    並對重要資料查證（例如曾世榮真實身分與職務），殆無可
    能認為曾世榮具有被上訴人總經理之外觀。此外，上訴人對
    於被上訴人有以自己之行為表示以代理權授與曾世榮，或知
    曾世榮表示其為被上訴人代理人而不為反對表示一節，並不
    能舉證以實其說；是上訴人主張被上訴人就曾世榮行為應負
    表見代理責任一事，亦非可取。
八、關於上訴人得否請求被上訴人支付2800萬元方面：　　
　㈠按「稱承攬者，謂當事人約定，一方為他方完成一定之工作
    ，他方俟工作完成，給付報酬之契約」、「報酬應於工作交
    付時給付之，無須交付者，應於工作完成時給付之」民法第
    490條第1項、第505條第1項定有明文。其次，上訴人迄未證
    明兩造就系爭工程成立系爭契約，是兩造並無承攬關係存在
    。則上訴人先位依前開規定訴請被上訴人給付承攬報酬2800
    萬元，並無依據。
　㈡次按「無法律上之原因而受利益，致他人受損害者，應返還
    其利益。雖有法律上之原因，而其後已不存在者，亦同」，
    民法第179條定有明文。被上訴人將系爭工程發包予墨田公
    司與德林公司施作，並支付工程款，已如前述（見第六段第
    ㈢小段）；系爭工程已竣工並由新工處驗收完畢（見不爭執
    事項㈠），是被上訴人享受下包商墨田等公司所提供完工利
    益，遂向新工處請得工程款，自屬有據。上訴人空言被上訴
    人自其取得其完工之利益，卻欠缺法律上原因，致其受有28
    00萬元損害，應予返還云云，自無可採。
九、綜上所述，上訴人先位依據民法第490條第1項、505條第1項
    之規定，備位依據民法第179條之規定，訴請：「被上訴人
    應給付上訴人2800萬元，及自支付命令送達翌日起至清償日
    止按年息5%計算之利息」，為無理由，應予駁回。其假執行
    聲請失所附麗，應併予駁回。是則原審依此駁回其訴及假執
    行之聲請，經核並無違誤，上訴意旨指摘原判決不當，求予
    廢棄改判，為無理由，應予駁回。
十、本件事證已臻明確，上訴人聲請訊問徐明甄、鄭仁人等人，
    並無必要。兩造其餘攻擊、防禦方法及證據，經斟酌後，認
    均不足以影響本判決結果，自無逐一詳予論述之必要，併予
    敘明。
十一、據上論結，本件上訴為無理由，依民事訴訟法第449條第1
　　項、第78條，判決如主文。
中　　華　　民　　國　　111 　年　　6 　　月　　21　　日
                  民事第十一庭  
                        審判長法  官  李慈惠
                              法  官  謝永昌
                              法  官  吳燁山
正本係照原本作成。
如不服本判決，應於收受送達後20日內向本院提出上訴書狀，其
未表明上訴理由者，應於提出上訴後20日內向本院補提理由書狀
（均須按他造當事人之人數附繕本）上訴時應提出委任律師或具
有律師資格之人之委任狀；委任有律師資格者，另應附具律師資
格證書及釋明委任人與受任人有民事訴訟法第466 條之1第1項但
書或第2項所定關係之釋明文書影本。如委任律師提起上訴者，
應一併繳納上訴審裁判費。
中　　華　　民　　國　　111 　年　　6 　　月　　21　　日
　　　　　　　　　　　　　    書記官  莊雅萍